臺灣臺南地方法院民事判決　　　　　　　 99年度婚字第424號
原　　　告　姜志光
訴訟代理人　王杉源
被　　　告　李曉燕
上列當事人間請求離婚等事件，經本院於民國100年5月25日言詞
辯論終結，判決如下：
    主      文
准原告與被告離婚。
訴訟費用由被告負擔。
    事實及理由
一、本件被告經合法通知，無正當理由，未於言詞辯論期日到場
    ，核無民事訴訟法第386條各款所列情形，爰依原告之聲請
    ，由其一造辯論而為判決。
二、原告起訴主張：
  (一)兩造於民國95年1月4日結婚，共同育有一子姜嘉成，兩造婚
    後同住於臺南市永康區○村○街12巷1弄18號，彼此感情尚
    稱和睦，詎被告於96年底未經原告同意，擅攜兒子姜嘉成離
    家出境前往大陸，迄今未返臺履行同居義務，被告離家期間
    ，原告及原告之家人多次試圖聯絡被告攜姜嘉成返家，然均
    未獲被告同意。
  (二)按夫妻互負同居之義務，但有不能同居之正當理由者，不在
    此限，民法第1001條定有明文，因之夫妻互負同居義務，在
    婚姻關係存續中，苟非證明有不堪同居之虐待，或有其他正
    當理由，即不得由一造拒絕同居，最高法院18年度上字第21
    29號、19年度上字第2693號判例意旨參照；次按夫妻之一方
    以惡意遺棄他方在繼續狀態中，他方得向法院請求離婚，民
    法第1052條第1項第5款定有明文，夫妻之一方無正當理由而
    與他方別居，有違背同居義務之客觀事實，並有拒絕同居之
    主觀情事，即係民法第1052條第l項第5款所謂以惡意遺棄他
    方，最高法院29年度上字第254號判例亦可資參照。本件被
    告自96年底出境返回大陸，迄今未再入境，係無正當理由拒
    絕與原告同居，其主觀上除有惡意遺棄外，客觀上亦有違背
    同居義務之事實，揆諸前開判例意旨，被告顯係惡意遺棄原
    告在繼續狀態中，兩造婚姻已難以繼續維繫，原告自得依民
    法第1052條第1項第5款之規定請求離婚。
  (三)再按有民法第1052條第1項所列十款以外之重大事由，難以
    維持婚姻者，夫妻之一方得請求法院判決離婚，民法第1052
    條第2項定有明文，又是否有難以維持婚姻之重大事由，應
    斟酌破壞夫妻共同生活之具體情事，是否客觀上達於動搖夫
    妻之共同生活，致婚姻已生破綻而無回復之希望，且客觀上
    任何人倘處於同一境況，均將喪失維持婚姻意欲之程度判斷
    ，即應從婚姻之目的加以觀察，且婚姻係以終生共同生活為
    目的之一男一女之合法結合關係，故為謀共同生活體之幸福
    營運，即須夫妻互信、互諒，尤其須以誠相待，俾建立永久
    持續性之包括精神、肉體、經濟等多層面之生活關係，如對
    家庭生活之美滿幸福有妨礙之情形，即得認其與此之所謂難
    以維持婚姻之重大事由相當，應允許其離婚以消滅婚姻關係
    ，臺灣高等法院臺南分院96年度家上字第36號判決、95年度
    家上字第109號判決、95年度家上字第38號判決意旨亦可資
    參照。本件被告無故離家已三年餘，至今仍居留大陸不願返
    家與原告同居，原告之父於被告離家期間身罹重病，經原告
    及原告家人多次請求被告返臺探視，屢遭被告拒絕，甚且被
    告未經原告同意即擅攜兩造之子姜嘉成離家，任意剝奪原告
    對兒子之親權，據此，堪認不論何人處於與原告相同之境況
    ，均將喪失與被告維持婚姻之意願，兩造間維持婚姻生活之
    互信、互諒基礎已經動搖，難期兩造共同追求幸福美滿之婚
    姻生活，兩造顯有難以維持婚姻之重大事由存在，且該重大
    事由係可歸責於被告，原告亦得依民法第1052條第2項之規
    定，請求判決准予兩造離婚。
  (四)聲明：如主文所示。
三、被告則辯以：依據大陸居民與臺灣人登記結婚條例，在哪裡
    結婚就在哪裡離婚。兩造第一次離婚是在大陸，是由被告所
    提，最後在原告家人苦苦哀求承諾下於青島中級人民法院組
    成合議庭，之後原告仍無音信，逃脫法律賦與之責任與義務
    ，此次是第二次離婚，且是由被告於2010年(民國99年)3月
    於大陸提出，現已於青島中級人民法院於2011年(民國100年
    )6月29日開庭，所以被告提出管轄權異議，每人都有遵循法
    律之權利、責任與義務，請勿知法犯法，有法不依，故請駁
    回原告之訴等語。
四、得心證之理由：
  (一)按臺灣地區人民與大陸地區人民間之民事事件，除本條例另
    有規定外，適用臺灣地區之法律；判決離婚之事由，依臺灣
    地區之法律，臺灣地區與大陸地區人民關係條例第41條第1
    項、第52條第2項分別定有明文。查原告係臺灣人民，被告
    則為大陸人民，有原告所提戶籍謄本附卷可稽，則本件離婚
    事件自應適用我國法律，被告抗辯本件應以大陸法院為兩造
    離婚事件之管轄法院，尚有未合，先此敘明。
  (二)又查，原告主張兩造於95年1月4日結婚，婚姻關係現仍存續
    中之事實，此有原告所提戶籍謄本、及經中華人民共和國山
    東省青島市公證處公證，並經財團法人海峽交流基金會證明
    之結婚公證書各1件在卷可稽，且經本院向臺南縣永康市戶
    政事務所調閱兩造結婚登記資料，經該所檢附兩造之結婚登
    記申請書、及經中華人民共和國山東省青島市公證處公證，
    並經財團法人海峽交流基金會證明之結婚公證書供參，有臺
    南縣永康市戶政事務所99年7月29日南縣永戶字第099000280
    2號函在卷可按，此一事實自堪信為真實。
  (三)原告次主張兩造婚後同住於臺灣，彼此感情尚稱和睦，詎被
    告於96年底未經伊同意，擅自攜兩造之子姜嘉成離家出境前
    往大陸且迄未返臺，原告多次聯絡被告請其攜子返家，均未
    獲被告同意等情，此據證人即原告父親姜明德證述：「(兩
    造何時結婚？)兩造是在大陸結婚，婚後回到臺灣三個多月
    ，小孩出生三個多月，被告就回去大陸探視他母親，我們要
    他早點回來，但他一回去大陸就沒有回台。(原告有無去找
    尋被告，要被告回來？)有，去了五趟，被告的條件說要人
    民幣六十萬元，要買房子給他住，但因為我們在臺灣實際上
    沒有那麼多錢，被告討了很久，我們都沒有答應，離婚也是
    被告先提出來的，且被告要求小孩不能回來臺灣。(被告回
    去大陸時，兩造有無吵架？)沒有，原告有告被告逃婚、詐
    欺，被告離台時將聘金、金飾都帶走。(為何被告回去大陸
    就不願意回台？)被告就是不想要回來，還說要買房子給他
    住。」等語，及證人即原告母親姜王月娥證述：「(兩造婚
    後有無住在臺灣？)兩造在大陸結婚，被告生完小孩三個多
    月，說要帶小孩回去大陸給他父母親看，之後就沒有再回台
    ，兩造在臺灣也沒有吵架的情形。(原告有無去找尋被告？)
    有，也有要與被告調解，但被告都不願意，還說如果要回台
    ，要原告在大陸購屋，且原告要在大陸與他同住，但原告說
    ，原告有父母在臺灣，也不是入贅被告。(兩造後來有無聯
    絡？)被告一開口就說要在大陸買房子，原告就說這樣就離
    婚算了，且被告在大陸也有提出要離婚。」等語，再經本院
    調取被告之入出境資料所示，被告婚後於95年6月26日入境
    ，復於95年12月28日出境，此後即再無入出境資料，此有內
    政部入出國及移民署99年8月16日移署資處鈺字第099011621
    1號函所附之被告入出國日期紀錄表在卷可按；綜上事證，
    本件原告之主張，應堪以認定。至被告雖辯稱原告毫無音信
    ，逃脫法律賦與之責任與義務等語，惟兩造係於95年1月4日
    結婚，而原告之戶籍原設台南縣永康市○○里○村○街12巷
    1弄18號，嗣於96年11月19日遷至桃園，復於96年12月5日遷
    回上開永康戶籍地，此有原告之戶籍謄本供參。再觀被告於
    95年6月26日入境，於95年12月28日出境，此後即再無入境
    資料，此已見前述，是互核被告入出境資料，及原告之戶籍
    資料，於被告入境同住期間，原告僅遷移至桃園十餘日，此
    外之時間均設籍於台南永康，自無所謂因信全無之事實；何
    況被告於兩造離婚後入境與原告同住，嗣後又出境並拒絕返
    臺同住，可見本件實係被告拒不履行同居義務，乃被告辯稱
    係原告逃脫法律之責任與義務等語，顯為卸責之詞，自難採
    信。
  (四)按夫妻互負同居之義務，但有不能同居之正當理由者，不在
    此限，民法第1001條定有明文。因之夫妻互負同居義務，在
    婚姻關係存續中，苟非證明有不堪同居之虐待，或有其他正
    當理由，即不得由一造拒絕同居，此有最高法院18年度上字
    第2129號、19年度上字第2693號判例意旨可資參照。又夫妻
    之一方無正當理由而與他方別居，有違背同居義務之客觀事
    實，並有拒絕同居之主觀情事，即係民法第1052條第1項第5
    款所謂以惡意遺棄他方，最高法院29年度上字第254號亦著
    有判例。經查，被告自95年12月28日即離家出境，迄今未返
    家與原告同住，其客觀上自有違背同居義務之事實；而原告
    多次詢問被告返臺意願，均未獲被告同意，足認被告主觀上
    亦確有拒絕同居之意思，揆諸前開判例意旨，被告顯係惡意
    遺棄原告在繼續狀態中，且審酌本件之事實，亦難認被告有
    拒絕原告同居之正當理由，從而原告依民法第1052條第1項
    第5款之規定訴請離婚，為有理由，應予准許。
  (五)又原告本於民法第1052條第2項之規定，提起本件訴訟請求
    裁判離婚，此種訴之型態為重疊的訴之合併，其訴訟標的雖
    有數項，然僅有單一之聲明，法院應就原告所主張之數項訴
    訟標的逐一審理，如其中一項標的之請求為無理由時，仍須
    就他項標的之請求審判，若認其中一項請求為有理由，即可
    為原告勝訴之判決，就他項標的無須更為審判，法院如就數
    項標的同時判決，則為法所不許。茲本院既認原告依民法第
    1052條第1項第5款之規定，請求裁判離婚為有理由，就他項
    標的自無須更為審判，併此敘明。
四、據上論結：本件原告之訴為有理由，依民事訴訟法第385條
    第1項前段、第78條，判決如主文。
中    華    民    國    100    年    6    月    8    日
                      家事法庭    法  官  林富郎
以上正本係照原本作成。
如對本判決上訴，須於收受判決正本送達後20日內向本院提出上
訴狀，並繳納上訴費及附具繕本。
中    華    民    國    100    年    6    月    8    日
                                  書記官  劉毓如